【裁判字號】    98,訴,852
【裁判日期】    980731
【裁判案由】    偽造有價證券等
【裁判全文】
臺灣高雄地方法院刑事判決               98年度訴字第852號
公  訴  人  臺灣高雄地方法院檢察署檢察官
被      告  戊○○
指定辯護人  本院公設辯護人黃秋葉
上列被告因偽造有價證券等案件，經檢察官提起公訴（98年度偵
字第8579號），本院判決如下：
    主  文
戊○○犯偽造有價證券罪，處有期徒刑壹年捌月；緩刑參年，如
附表所示之偽造支票參紙均沒收。
    事  實
一、戊○○於民國96年底某日，受乙○○委託保管其胞姐甲○○
    所有之彰化商業銀行股份有限公司新興分行帳號0000000000
    000 號支票存款帳戶之空白支票1 本與甲○○印章1 顆。詎
    戊○○嗣為向丙○○借款而有提供他人支票作為擔保之需，
    竟思盜用甲○○之支票，而於97年2 月中旬某日，在其位於
    高雄縣鳳山市○○路317 巷10號12樓住處內，利用其保管上
    開空白支票本及甲○○印章之機會，分別基於意圖為自己不
    法所有之侵占犯意、意圖供行使之用而偽造有價證券之犯意
    及意圖為自己不法所有之詐欺取財犯意，將上開帳號空白支
    票本中票號分別為CF0000000 、CF0000000 、CF0000000 號
    等3 紙空白支票予以變易持有為所有之意思侵占入己，並接
    續在所侵占之上開3 紙空白支票上，依序填寫票據金額為新
    台幣（下同）15萬元、15萬元、20萬元，及發票日為97年3
    月15日、同年4 月15日、同年5 月15日，並盜用上開所保管
    之甲○○印章，蓋於各該支票上發票人簽章欄處，而接續偽
    造如附表所示支票共3 張後，再於97年3 月15日某時許，持
    往高雄縣鳳山市○○○路524 號丙○○住處，向不知情之丙○○誆稱上開3 張支票係友人所借予其使用之支票，可用供
    其借款之擔保云云，致丙○○陷於錯誤，而應允交付借款50
    萬元予戊○○，戊○○亦交付上開偽造之支票3 紙予丙○○
    佯為擔保之用而行使之。嗣甲○○因尋其上開空白支票本無
    著，而於97年7 月31日向台灣票據交換所高雄市分所申報票
    據遺失，致持票人丙○○因戊○○未如期還款而於97年9 月
    22日向玉山銀行股份有限公司（下稱玉山銀行）鳳山分行提
    示如附表編號2 、3 所示2 紙支票時，即遭台灣票據交換所
    高雄市分所以掛失空白票據為由而予以退票，並為警循線查
    悉上情。
二、案經高雄縣政府警察局鳳山分局報告臺灣高雄地方法院檢察
    署檢察官偵查起訴。
    理  由
壹、證據能力：
    按被告以外之人於審判外之陳述，雖不符刑事訴訟法第159
    條之1 至之4 之規定，然經當事人於審判程序同意作為證據
    ，法院審酌該言詞陳述或書面陳述作成時之情況，認為適當
    者，亦得為證據。又當事人、代理人或辯護人於法院調查證
    據時，知有第159 條第1 項不得為證據之情形，而未於言詞
    辯論終結前聲明異議者，視為有前項之同意，同法第159 條
    之5 亦有明文。查本案所引用之證據資料（詳後引證據），
    其中各項言詞或書面傳聞證據部分，縱無刑事訴訟法第159
    條之1 至第159 條之4 或其他規定之傳聞證據例外情形，亦
    業經本院審理時予以提示並告以要旨，且各經檢察官及被告
    表示意見，當事人已知上述證據乃屬傳聞證據，而未於言詞
    辯論終結前對該等證據聲明異議（見98年度審訴字第2104號
    卷第15頁背面；98年度訴字第852 號卷，下稱訴卷，第21-2
    3 頁），依上開規定，已擬制同意其有證據能力，且本院審
    酌該等傳聞證據作成時之狀況，並無不宜作為證據之情形，
    均應認於本案有證據能力。
貳、實體部分：
  一、上開事實，迭據被告於警詢、偵查及本院審理中均坦承不
      諱，核與證人即被害人甲○○、丙○○及證人乙○○分別
      於警詢中證述及偵查中具結證述之情節相符，復有掛失止
      付票據提示人資料查報表2 紙、票號CF0000000 號、CF00
      00000 號支票正、反面影本各1 紙、退票理由單2 紙、遺
      失票據申報書、票據掛失止付通知書各1 紙（警卷第15-2
      3 頁）、票號CF0000000 號支票正面影本1 紙（偵卷第19
      頁）附卷可稽，足見被告之自白與事實相符，堪予採為本
      件論罪科刑之依據。從而，本件事證已臻明確，被告之侵
      占及偽造有價證券等犯行，均堪以認定，應依法論科。
  二、按銀行支票，係以券面載明金額而欲實行其金額之權利，
      必須占有該支票，且該支票得自由轉讓，具有流通之性質
      ，自係有價證券之一種，以他人空白支票偽填內容而資行
      使者，即屬偽造有價證券，最高法院31年上字第1918號判
      例意旨可資參照。第按以偽造之支票供擔保借款，與行使
      偽造支票以取得票面價值之對價有別，係屬行使偽造支票
      以外之另一行為，故上訴人之詐借款項行為，另犯刑法第
      339 條第1 項之詐欺罪，亦有最高法院71年度台上字第76
      60號判決意旨可參。是核被告所為，係犯刑法第335 條第
      1 項之侵占罪、同法第201 條第1 項之偽造有價證券罪及
      同法第339 條第1 項之詐欺取財罪。被告盜用甲○○之印
      章蓋於如附表所示3 紙支票上，及其行使該3 紙偽造支票
      之行為，均係偽造支票之低度行為，為高度之偽造行為所
      吸收，均不另論罪；至被告盜用印章後持以蓋印之行為，
      亦當然產生該印章之印文，亦不另論盜用印文罪，最高法
      院分別著有31年上字第88號、69年台上字第696 號、86年
      台上字第3295號判例意旨可資參照，均附此敘明。又被告
      係於97年2 月中旬某日在其高雄縣鳳山市○○路317 巷10
      號12樓住處內1 次偽造如附表所示3 紙支票乙情，業據被
      告於本院審理中供明在卷（訴卷第24頁），足認被告偽造
      上開3 紙支票之數舉動，係於密切接近之時、地所實施，
      侵害同一之法益，各行為之獨立性極為薄弱，依一般社會
      健全觀念，在時間差距上，難以強行分開，在刑法評價上
      ，以視數個舉動之接續施行，合為包括之一行為予以評價
      ，而認屬包括一罪之接續犯，較為合理（最高法院86年台
      上字第3295號判例意旨參照）。再被告就上開侵占、行使
      偽造有價證券及詐欺取財罪數罪間，係基於最終意圖為自
      己及他人不法所有之詐欺取財決意，為達成該詐欺取財犯
      行所為之各個舉動，應屬法律概念之一行為，其一行為觸
      犯上開數罪名，為想像競合犯，應依刑法第55條規定，從
      一重之偽造有價證券罪處斷。公訴人認被告所犯侵占及偽
      造有價證券2 罪間，犯意各別，行為互殊，請求予分論併
      罰乙節，容有未恰；且漏未論及被告詐欺取財之犯行，亦
      有未當，惟此部分與前開論罪部分有想像競合犯之裁判上
      一罪關係，本院自得併予審酌，均併此敘明。再查，本件
      被告係為提供擔保以向被害人丙○○之借款之用，一時思
      慮未周，偽造上開有價證券而觸犯刑章，與大量偽造有價
      證券致影響社會金融秩序之嚴重犯罪情節顯屬相異，且本
      件支票經被害人丙○○向玉山銀行鳳山分行提示，因被害
      人甲○○已為票據掛失止付之手續而未發生實害，然偽造
      有價證券罪之法定刑為3 年以上10年以下有期徒刑，依被
      告犯罪之情狀，縱科以法定最低度刑，顯仍嫌過重，其情
      堪稱可憫，爰依刑法第59條規定，減輕其刑。爰審酌被告
      未經被害人甲○○之同意，擅自偽造支票以向被害人丙○○借款之用，造成被害人甲○○票信受損，影響社會經濟
      活動，且亦使被害人丙○○受騙而允為借款，同有受損，
      惟念及被告犯罪動機係為作為其向被害人丙○○借款返還
      之擔保，犯後亦始終坦承犯行，態度良好，並與被害人甲○○、丙○○分別達成和解，而獲其等之原諒等情，有和
      解書2 紙存卷可考（訴卷第32、33頁），且其無任何前科
      ，有臺灣高等法院被告前案紀錄表在卷可參，素行良好等
      一切情狀，量處如主文所示之刑。末查，被告未曾因故意
      犯罪而受有期徒刑以上刑之宣告，品行良好，已如前述，
      其雖一時失慮致罹本罪，然事後已與被害人甲○○、丙○○達成和解，並坦認全部犯行，顯見其頗具悔意，且被告
      目前從事房屋仲介工作，家有年老父母及2 名年幼子女賴
      其扶養等情，有被告之戶口名簿及有限公司變更登記表影
      本各1 份在卷可參（訴卷第26、30、31頁），是本院信其
      經此偵審程序，及刑之宣告，當知所警惕，應無再犯之虞
      ，經審酌再三，認其所受之宣告刑，以暫不執行為適當，
      爰併諭知緩刑3 年，以啟自新。
  三、末按偽造之有價證券，不問屬於犯人與否，沒收之，刑法
      第205 條定有明文，係採義務沒收主義。本件被告未經被
      害人甲○○授權或同意而擅填金額、發票日期而偽造如附
      表所示之3 紙支票，均非如偽造共同發票人之例，於除去
      偽造部分後，票據仍屬有效，而係除去票載金額、發票日
      期後，該票據即欠缺絕對應記載事項，而為無效，自應依
      刑法第205 條之規定，不問屬於被告與否，將偽造之上開
      3 紙支票均諭知沒收。又被告蓋於上開支票所用之甲○○
      印章，係證人乙○○委託被告保管時所一併交付，已為被
      告於本院審理時供明在卷（訴卷第24頁），復無證據證明
      係被告所偽造，自無依刑法第219 條規定沒收之餘地，附
      此敘明。
據上論斷，應依刑事訴訟法第299 條第1 項前段，刑法第201 條
第1 項、第335 條第1 項、第339 條第1 項、第55條、第59條、
第74條第1 項第1 款、第205 條，判決如主文。
本案經檢察官丁○○到庭執行職務。
中    華    民    國    98    年     7    月    31    日
                  刑事第八庭  審判長法  官  林建鼎
                                    法  官  陳思帆
                                    法  官  蔣志宗
以上正本證明與原本無異。
如不服本判決應於收受送達後10日內向本院提出上訴書狀，並應
敘述具體理由；如未敘述上訴理由者，應於上訴期間屆滿後20日
內向本院補提理由書（均須按他造當事人之人數附繕本）「切勿
逕送上級法院」。
中    華    民    國    98    年    7     月    31    日
                                    書記官  李崑良
  附表：
┌──┬─────┬───┬───┬─────┬────┬─────┬──────┐
│編號│支票票號  │帳號  │發票人│發票日    │面額    │付款人    │沒收依據    │
├──┼─────┼───┼───┼─────┼────┼─────┼──────┤
│ 1  │CF0000000 │821303│甲○○│97年3月15 │15萬元  │彰化商業銀│左列支票應依│
│    │          │231920│      │日        │        │行新興分行│刑法第205 條│
│    │          │      │      │          │        │          │沒收。      │
│    │          │      │      │          │        │          │            │
│    │          │      │      │          │        │          │            │
│    │          │      │      │          │        │          │            │
├──┼─────┼───┼───┼─────┼────┼─────┼──────┤
│ 2  │CF0000000 │同上  │同上  │97年4月15 │15萬元  │同上      │左列支票應依│
│    │          │      │      │日        │        │          │刑法第205 條│
│    │          │      │      │          │        │          │沒收。      │
│    │          │      │      │          │        │          │            │
│    │          │      │      │          │        │          │            │
│    │          │      │      │          │        │          │            │
├──┼─────┼───┼───┼─────┼────┼─────┼──────┤
│ 3  │CF0000000 │同上  │同上  │97年5月15 │20萬元  │同上      │左列支票應依│
│    │          │      │      │日        │        │          │刑法第205 條│
│    │          │      │      │          │        │          │沒收。      │
│    │          │      │      │          │        │          │            │
│    │          │      │      │          │        │          │            │
│    │          │      │      │          │        │          │            │
└──┴─────┴───┴───┴─────┴────┴─────┴──────┘
附錄本件論罪科刑之法條：
中華民國刑法第201 條
意圖供行使之用，而偽造、變造公債票、公司股票或其他有價證
券者，處3 年以上10年以下有期徒刑，得併科3,000 元以下罰金
。
行使偽造、變造之公債票、公司股票或其他有價證券，或意圖供
行使之用，而收集或交付於人者，處1 年以上7 年以下有期徒刑
，得併科3,000 元以下罰金。
中華民國刑法第335條
意圖為自己或第三人不法之所有，而侵占自己持有他人之物者，
處5 年以下有期徒刑、拘役或科或併科1 千元以下罰金。
前項之未遂犯罰之。
中華民國刑法第339條
（普通詐欺罪）
意圖為自己或第三人不法之所有，以詐術使人將本人或第三人之
物交付者，處5 年以下有期徒刑、拘役或科或併科1 千元以下罰
金。
以前項方法得財產上不法之利益或使第三人得之者，亦同。
前二項之未遂犯罰之。


司法院資訊處製作；財團法人民間司法改革基金會備份。
